【裁判字號】    90,訴,2274
【裁判日期】    900806
【裁判案由】    返還不當得利
【裁判全文】
臺灣臺中地方法院民事判決  九十年訴字第二二七四號
    原      告  國華產物保險股份有限公司
    法定代理人  甲○○
    送達代收人  乙○○
右當事人間請求返還不當得利事件，本院判決如左：
    主      文
被告應給付原告新台幣貳佰柒拾捌萬玖仟壹佰貳拾伍元，及自民國九十年四月二十一
日起至清償日止，按年息百分之五計算之利息。
訴訟費用由被告負擔。
    事實及理由
一、原告主張：被告丙○○於民國（下同）八十八年一月間以坐落台中縣豐原市○○
    路二八三巷四八弄五號建物及「佶富企業社」之機器設備、貨物向原告投保商業
    火災險，保險期間自八十八年一月十八日起至八十九年一月十八日止。嗣八十八
    年一月二十八日系爭保險標的發生火災，原告已於八十八年六月初賠付被告新台
    幣（下同）貳佰柒拾捌萬玖仟壹佰貳拾伍元。惟原告於八十九年受建物所有人吳
    國亨請求給付保險金訴訟（八十九年度保險字第一號），始知被告以同一保險標
    的先於八十七年十二月間向第三人新光產物保險股份有限公司投保商業火災險，
    保期自八十七年十二月二十一日至八十八年十二月二十一日，保險事故發生後，
    被告亦向新光產物保險股份有限公司領取保險金，且被告向原告要保時並未告知
    其重複投保情事，依最高法院七十六年度台上字第一一六六號判例，本件被告與
    原告間之保險契約應屬無效，從而，被告受領原告保險給付貳佰柒拾捌萬玖仟壹
    佰貳拾伍元，自為無法律上之原因受有利益，即為不當得利，被告應予返還等語
    。並聲明：被告應給付原告貳佰柒拾捌萬玖仟壹佰貳拾伍元，即自支付命令送達
    翌日即九十年四月二十一日起至清償日止，按年息百分之五計算之利息。
二、被告則以：系爭保險係由原告業務員招攬，原告業務員並未說明，伊亦不知不得
    重複保險之規定。客戶將貨品放置在企業社內請其加工，火災後之理賠金尚不足
    賠償客戶等語。並聲明：駁回原告之訴。
三、兩造不爭執之事實：
  (一)被告於八十八年一月間，以(1)坐落台中縣豐原市○○路二八三巷四八弄五號建物
    （保險金額陸拾萬元）、(2)「佶富企業社」機器設備（保險金額貳佰萬元）、(3)
    貨物（保險金額壹佰萬元）為保險標的，向原告投保商業火災險，保險期間自八
    十八年一月十八日起至八十九年一月十八日止。
  (二)被告於八十七年十二月間，以上開建物、機器、貨物、營業生財向新光產物保險
    股份有限公司投保商業火災險（保險金額依序各為壹佰萬元、參佰萬元、捌拾萬
    元、貳拾萬元）。
  (三)系爭保險標的於八十八年一月二十八日發生火災，原告已於八十八年六月賠付被
    告貳佰柒拾捌萬玖仟壹佰貳拾伍元。
四、得心證之理由：
  (一)按複保險，係指要保人對於同一保險利益，同一保險事故，與數保險人分別訂立
    數個保險之契約行為，保險法第三十五條定有明文。依同法第三十六條規定，複
    保險除另有約定外，要保人應將他保險人之名稱及保險金額通知各保險人。準此
    ，複保險之成立，應以要保人與數保險人分別訂立之數保險契約同時並存為必要
    。若要保人先後與二以上之保險人訂立保險契約，先行訂立之保險契約，即非複
    保險，因其保險契約成立時，尚未呈複保險之狀態。要保人嗣與他保險人訂立之
    保險契約，故意不將先行所訂保險契約之事實通知後一保險契約之保險人，依保
    險法第三十七條規定，後一保險契約應屬無效（最高法院七十六年台上字第一一
    六六號判例參照）。
  (二)查本件被告丙○○（即佶富企業社）於八十七年十二月二十一日，以(1)坐落台中
    縣豐原市○○路二八三巷四八弄五號建物、(2)「佶富企業社」機器、(3)貨物、(4)
    營業生財為保險標的，向新光產物保險股份有限公司投保商業火災險伍佰萬元後
    ，復於八十八年一月十八以同一標的（建物、機器設備、貨物），同一保險事故
    （火災），再向原告投保參佰陸拾萬元，上述兩保險契約雖非同時成立，然依前
    項說明，被告與新光產物保險股份有限公司合法成立保險契約後，再以同一標的
    向原告要保時，即應通知原告他保險人（新光產物保險股份有限公司）名稱及保
    險金額，然參諸卷附兩造所提出之保險單及出險後「南山公證有限公司」鑑定報
    告，被告並未對原告為是項通知，且被告亦自陳從未向原告告知其向新光產物保
    險股份有限公司投保之事實，故被告顯非善意，其與原告間所成立之系爭商業火
    災保險契約，依前開最高法院判例意旨，應屬無效甚明，本院八十九年度保險字
    第一號判決，亦為相同之認定。
  (三)兩造成立之系爭商業火災保險契約，既為無效，從而被告依無效之契約受領原告
    之保險給付貳佰柒拾捌萬玖仟壹佰貳拾伍元，即屬無法律上原因所受之利益，從
    而，原告依不當得利之法律關係，請求被告如數返還，並加計自支付命令送達翌
    日即九十年四月二十一日起至清償日止，按年息百分之五計算之遲延利息，為有
    理由，應予准許。
五、訴訟費用負擔之依據：民事訴訟法第七十八條。
中      華      民      國    九十      年      八      月      六      日
                                        臺灣臺中地方法院民事第五庭
~B法      官  王邁揚
右為正本，係照原本作成。
附記一如不服本判決，應於判決送達後二十日內，向本院提出上訴狀。
中      華      民      國    九十      年      八      月      六      日
~B法院書記官  曾慶端


司法院資訊處製作；財團法人民間司法改革基金會備份。
